【裁判字號】    99,易,2156
【裁判日期】    991124
【裁判案由】    妨害自由
【裁判全文】
臺灣高雄地方法院刑事判決              99年度易字第2156號
公  訴  人  臺灣高雄地方法院檢察署檢察官
被      告  鍾玉芬
選任辯護人  莊美玲律師
上列被告因妨害自由案件，經檢察官提起公訴（99年度偵字第
9470號），本院判決如下：
    主  文
鍾玉芬犯強制罪，處拘役參拾日，如易科罰金，以新臺幣壹仟元
折算壹日，緩刑貳年。
    事  實
一、鍾玉芬與林書田為夫妻關係，因故分居。鍾玉芬於民國98年
    7 月2 日12時許為討論同居乙事，前往林書田位於高雄市○
    ○區○○街52號住處（下稱系爭住處），適見林書田坐在停
    放於系爭住處騎樓之自小客車駕駛座上等待其母戴招治一同
    外出送貨，鍾玉芬即表示要搬回上址與林書田同居並進入車
    內，林書田要求鍾玉芬下車後，雙方遂在車外討論同居事宜
    。未幾，林書田再次進入駕駛座內並欲關閉車門以駕車外出
    ，鍾玉芬竟基於妨害他人行使權利之接續犯意，先以站立於
    車門間並以手抵住車門之方式，阻礙林書田關閉左前車門，
    戴招治見狀，將鍾玉芬拉開至建物一樓門口，林書田隨即發
    動車輛準備離去，鍾玉芬見此情形，竟用力甩脫戴招治後，
    將頭、手及上半身伸入該自小客車駕駛座旁開啟之車窗內，
    復經戴招治拉離後，再度奮力甩開戴招治衝向該車駕駛座將
    上半身伸入車內，並抓住車內方向盤，以此強暴方式，妨害
    林書田行使正常駕駛汽車之權利，嗣經林書田與鍾玉芬均報
    警後，經警到場協調，兩方始行離去。
二、案經林書田訴由臺灣高雄地方法院檢察署檢察官偵查起訴。
    理  由
一、按被告以外之人於偵查中向檢察官所為之陳述，除顯有不可
    信之情況者外，得為證據，刑事訴訟法第159 條之1 第2項
    定有明文。而所謂「顯有不可信性」，係指陳述是否出於供
    述者之真意、有無違法取供之信用性而言，並非對其陳述內
    容之證明力如何加以判斷。證人林書田、戴招治於偵查中向
    檢察官所為之陳述，無證據顯示檢察官在偵查時有不法取供
    之情形，且據上開證人做成證據之外部情狀，亦無證據顯示
    上開證述有顯不可信之情況，揆諸上揭法條之規定，證人林
    書田、戴招治之證述，均具有證據能力。辯護人雖表示證人
    林書田、戴招治與被告間有他案繫屬，另於偵查中之證詞未
    經詰問，無證據能力云云。惟證人與被告間之關係，僅係影
    響其證言證明力之高低，與證據能力乃屬二事；又詰問權係
    指訴訟上當事人有在審判庭輪流質問證人，以求發現真實，
    辨明供述證據真偽之權利，即為刑事訴訟法第166 條以下規
    定交互詰問之實踐，屬於人證調查程序一環，與證據能力係
    指符合法律所規定之證據適格，而得成為證明犯罪事實存在
    與否之證據資格，性質上並非相同，是得為證據之被告以外
    之人於偵查中所為之陳述，並非無證據能力。辯護人所為之
    抗辯，均顯有誤認，併此敘明。
二、次按被告以外之人於審判外之陳述，雖不符刑事訴訟法第15
    9 條之1 至第159 條之4 之規定，而經當事人於審判程序同
    意作為證據，法院審酌該言詞陳述或書面陳述作成時之情況
    ，認為適當者，亦得為證據。當事人、代理人或辯護人於法
    院調查證據時，知有第159 條第1 項不得為證據之情形，而
    未於言詞辯論終結前聲明異議者，視為有前項之同意，同法
    第159 條之5 第1 、2 項分別定有明文。除上開證據外，本
    判決所引用之其他傳聞證據，被告及辯護人迄未於本案言詞
    辯論終結前聲明異議，依前開法條之規定，視為被告已同意
    援引作為證據，且經本院審酌該等言詞陳述作成時之情況及
    證據取得過程等節，認為適當，可以作為認定事實之依據。
三、訊據被告故坦承於上開時、地與林書田討論同居乙事，惟矢
    口否認有何以強暴、脅迫妨害林書田行使正常駕駛權利之犯
    行，辯稱：不知道林書田和戴招治要出去送貨，他們沒有說
    ，我將身體伸入駕駛座旁車窗只是要跟林書田說話，當時因
    被戴招治拉離，為保持身體平衡才依本能反射動作抓住車門
    ，並無阻止林書田開車離去之意圖，且林書田亦可趁伊與戴
    招治拉扯時趁隙開走，林書田事後也表示不要出去，顯係林
    書田出於自由意志而拒絕離去，與被告之行為無涉云云。經
    查：
  (一)上開事實，業據證人林書田於偵審中結證：事發經過就如錄
    影光碟，我是要和我母親去送貨，我將被告推下車後，將車
    門關上，她的頭和手就從駕駛座車窗伸入抓住方向盤不讓我
    開車，我母親出來將她拉走，後來有報警等語；證人戴招治
    於偵審中證述：就如錄影光碟，我和林書田要去送貨，鍾玉
    芬要跟去，林書田要她下車，她就站在前車門，我拉她的手
    要她離開，她又回頭將頭伸入駕駛座握住方向盤，後來有報
    警等語綦詳，復有錄影光碟及翻拍照片在卷足稽，且證人前
    開證述與本院當庭勘驗事發時之錄影光碟內容相符，有勘驗
    筆錄在卷可證，又該錄影光碟乃被告所自行提出，並無偽造
    及變造之情事，應可認與事實相符，堪予採信。被告雖否認
    其知悉林書田與戴招治當時欲外出送貨，且無抓住方向盤云
    云，然查，依勘驗光碟照片及本院勘驗筆錄上所載，於光碟
    錄影1 分31秒時林書田坐於駕駛座上，1 分32秒時被告與林
    書田之對話「被告：你要去哪裡？林：送貨」，4 分53秒「
    戴招治：人家要上班，妳在搞什麼？」，5 分35秒「林書田
    ：嘜去送貨啦！」，4 分45秒戴招治身背外出包包，上車後
    又自後車座下車等情觀之，林書田與戴招治均有向被告說明
    當時渠等欲外出，且由林書田坐於駕駛座上，戴招治身背外
    出包包，亦可立即明瞭林書田及戴招治要外出之情，則被告
    應明知林書田於其到達當時，係欲與戴招治共同前往送貨。
    又被告雖否認其曾抓住該自小客車之方向盤云云，然被告已
    於偵查中提出之改依通常程序聲請暨答辯狀自承不諱，且證
    人林書田、戴招治迭於偵查中、本院審理中均證稱：當時被
    告將頭伸入駕駛座手握住方向盤等語，並參以卷附之光碟翻
    拍照片及本院勘驗筆錄（偵卷第43頁、本院卷45頁背面），
    被告於光碟錄影5 分起，有先以上半身伸入車內，於5 分40
    秒前後右手遭證人戴招治拉離車內後，左手仍抓住車內某物
    。倘依被告所述其乃抓住車門，於上身探入車內後手臂至手
    肘以下均應為朝下之姿勢，惟細觀該照片，被告手肘以下係
    為向前伸展之姿態，顯非抓住車門，而為車內之某固定物品
    ，而於5 分40秒前後，右手雖遭戴招治拉離車內，然被告左
    手伸展之方向仍為駕駛座前方，恰巧為方向盤之位置，故綜
    觀上情，被告於斯時應係抓住該自小客車之方向盤無訛，是
    被告上開所辯，乃卸責之詞，難以採信。
  (二)被告雖辯稱其係為保持平衡方抓住車門，並無妨害林書田駕
    駛之意圖云云。然查，被告本於駕駛座車門中間與林書田談
    話，而於林書田欲關閉車門時，已伸手阻礙使林書田無法順
    利關閉車門駕車離去，嗣被戴招治拉至系爭住處一樓之門口
    ，距駕駛座達半個車身以上之距離，並無法隨手攙扶該駕駛
    座右前車門，且該騎樓下除停有林書田所駕駛之自小客車外
    另停有多部機車，有翻拍照片在卷可佐，被告若因當時跌倒
    而保持平衡，應立即扶住身邊可倚靠之物如機車、系爭住處
    大門，惟被告捨此不為，反而另使力甩開戴招治，自行向遠
    處之駕駛座車窗奔去，並於車輛發動隨時可能駛離無法作為
    支撐之情況下，刻意將上半身伸入車內，與一般跌倒之人本
    能反應隨手支撐最近物品保持平衡之情形，顯有不同，足見
    被告非因跌倒之反射動作，而係出於自己之意志及目的，而
    將身體伸入駕駛座車窗內。又被告於前開行為後，復經戴招
    治拉離該自小客車後，再度用力甩開戴招治，而以同樣方式
    再度將身體伸入駕駛座車內，甚而抓住該車輛之方向盤，由
    此可益徵，其多次將身體伸入駕駛座之舉動，均係針對坐於
    駕駛座上之林書田所為。且佐以被告當日係前往與林書田談
    論同居乙事，被告因將外出送貨而不與其商談，故於關門時
    ，被告即先以手擋住，嗣被戴招治拉走，被告發動汽車要將
    駕駛該自小客車離去之際，方多次本於自主意識衝向駕駛座
    ，將上身伸入林書田所坐之駕駛座內，後又抓住方向盤，顯
    見其係為遂行與林書田商談之目的，而不讓林書田駕車離去
    而為上開將身體伸入駕駛座及拉住方向盤之行為無誤。
  (三)再查，被告雖於手擋住車門及將身體伸入該自小自車駕駛座
    內，數度經戴招治拉走，林書田於被告與戴招治拉扯後表示
    不要去送貨，業經被告供述在卷，亦為證人林書田證述屬實
    。惟查，被告2 度被戴招治拉走，僅維持1 至4 秒之時間，
    被告即衝向駕駛座復將上半身伸入車內，而於戴招治拉扯被
    告之同時，被告亦使勁向該小客車駕駛座移動，有本院勘驗
    筆錄可資佐證。被告於被戴招治拉走至再度以身體阻礙林書
    田駕駛，時間短暫且緊促，係為妨礙林書田駕駛之連續動作
    ，難期林書田於此密集且簡短之狀態下有所反應。再者，被
    告阻礙林書田關閉車門及2 次將身體身處車內，後又抓住方
    向盤之動作，業已妨害林書田行使駕車之權利既遂，此參佐
    證人林書田於本院審理中證稱：被告當時不讓我關車門，也
    無法開車，後來因被告強行將上半身伸進車內握住方向盤，
    致我無法駕駛車輛，我本來要出去，是因為被告來影響我駕
    駛車輛所以我無法出去，後來說不要去送貨是因為報警等語
    至明，林書田雖事後表示不要送貨了，惟此乃因被告前妨害
    其正常駕駛權利所造成之結果，不影響被告妨礙他人行使權
    利之行為。故被告抗辯林書田乃自願留下云云，難以憑採。
    是本案事證明確，被告犯行堪以認定，應依法論科。
五、按刑法第304 條之強暴脅迫，祗以所用之強脅手段足以妨害
    人行使權利，或足使他人行無義務之事為已足，並非以被害
    人之自由，完全受其壓制為必要（最高法院85年台非字第75
    號判決意旨參照）。被告以拉扯方向盤、身體伸入車內等強
    暴之方式，妨害林書田正常駕駛自小客車之權利，故核被告
    所為，係犯刑法第304 條強制罪，被告先阻礙林書田關閉車
    門，又2 次將身體伸入車內阻礙林書田行駕駛行為，係於密
    切接近之時間及同地實施，侵害同一法益，各行為獨立性極
    為薄弱，且係出於同一目的，依一般社會健全觀念，在時間
    差距上，難以強行分開，應視為數個舉動之接續施行，合為
    包括一行為予以評價，屬接續犯。公訴人起訴之犯罪事實雖
    僅為被告第二次將頭、身體伸入駕駛座內抓住方向盤之動作
    ，惟被告於前開動作前另以手阻礙林書田關閉車門、將上身
    伸入駕駛座之動作，均為被告妨害林書田正常駕駛權利之接
    續行為，應併予審究，併此敘明。爰審酌被告與告訴人林書
    田為夫妻關係，因故有隔閡，不思以理性及循適當途徑解決
    ，僅因溝通遭拒，即以手擋關閉車門或上身多次伸入駕駛座
    之危險動作，阻礙告訴人駕車離去，非但無法遂行其原有和
    好之目的，反增額外衝突，影響社會之安寧秩序，實有不該
    ；惟告訴人因被告之行為所受之影響非屬嚴重，暨參酌被告
    犯罪之動機、目的、手段等一切情狀，量處如主文所示之刑
    ，並諭知易科罰金之折算標準。茲酌以被告係因一時失慮而
    為本案犯行，且其前未曾受有期徒刑之宣告，有臺灣高等法
    院被告前案紀錄表1 份在卷可憑，本院認其經此次偵、審程
    序及科刑之教訓，當知所警惕，信無再犯之虞，故認前揭對
    被告宣告之刑以暫不執行為適當，併予諭知緩刑2 年，以資
    警惕。
據上論斷，應依刑事訴訟法第299 條第1 項前段，刑法第304 條
第1 項、第41條第1 項前段、第74條第1 項第1 款，刑法施行法
第1 條之1 條，判決如主文。
本案經檢察官鄭靜筠到庭執行職務。
中    華    民    國    99    年    11    月    24    日
                  刑事第十一庭  法  官  鄭  瑋
以上正本證明與原本無異。
如不服本判決，應於判決送達後10日內，向本院提出上訴狀。
                                書記官  蔡佩珊
中    華    民    國    99    年    11    月    25    日

司法院資訊處製作；財團法人民間司法改革基金會備份。
